---
title: ''
geometry: left=18mm, right=19mm, top=24mm, bottom=25mm
header-includes:
- \usepackage{setspace}
- \usepackage{pslatex}
- \usepackage{subfigure}
- \usepackage{subfigmat}
- \usepackage{indentfirst}
- \usepackage{float}
- \usepackage[portuguese]{babel}
output:
  pdf_document:
    fig_caption: yes
    number_sections: yes
  html_document: default
  mainfont: Times New Roman
  fig_caption: yes
setspace: dublespacing
fontsize: 10pt
---

\setlength{\parindent}{0.5cm}

\begin{titlepage}
\begin{center}
{\large Universidade Estadual de Campinas}\\[0.2cm]
{\large Métodos em Análise Multivariada}\\[4.0cm]

{\bf \huge Trabalho ME731}\\[0.3cm]
{\large Parte 1}\\[4.8cm]
{\large Anita Maria de Oliveira Lobo 154692 \\
Bruna Mendes Heyn 154836 \\
Gabriel Vivaldini Silva 155483 \\
Natalia Rodrigues da Silva 156831 \\
Ricardo Grella Vieira Simões Ferreira 139742\break
}\\[4.0cm]

{\large Professor: Caio Lucidius Naberezny Azevedo}\\[0.2cm]
{\large Dezembro/2017}\\[2.5cm]
\end{center}

\end{titlepage}

\onehalfspacing

\newpage

\renewcommand*\contentsname{Sumário Questão 1}
\tableofcontents

\thispagestyle{empty}

\newpage

\setcounter{page}{1}

\doublespace

#Introdução

  Os dados foram obtidos do arquivo moscas.txt, extraído do site http://www.ime.unicamp.br/~cnaber/Moscas.txt. Este se refere a sete variáveis medidas em duas espécies das moscas chamadas bitting fly (Leptoconops carteri e Leptoconops torrens), sendo elas espécie (0 - Leptoconops torrens e 1- Leptoconops carteri), comprimento da asa, largura da asa, comprimento do terceiro palpo, largura do terceiro palpo, comprimento do quarto palpo, comprimento do 12º segmento da antena e comprimento do 13º segmento da antena. Para ser mais eficiente, essas variáveis foram renomeadas como sendo: Especie (0 - torrens e 1- carteri), C.Asa, L.Asa, C3p, L3p, C4p, C12a e C13a, respectivamente.

 Segundo Johson e Wichern (2007) estas duas espécies são tão semelhantes que chegaram a ser consideradas, pelos pesquisadores, como uma uníca espécie. Sendo assim, o objetivo do estudo é comparar as duas espécies de moscas em relação as variáveis citadas acima para saber se há diferença entre esses dois grupos e, se houver, em que variáveis reside(m) essa(s) diferença(s). Os principais métodos utilizados para este fim foram a aplicação da análise de variância multivariada (MANOVA) e testes de significâncias individuais para os parâmetros.

```{r, lendo os dados, echo=FALSE, warning=FALSE, message=FALSE}
library(car)
library(MASS)
library(plyr)
library(gridExtra)
library(ggplot2)
library(xtable)
library(GGally)
library(gplots)
dados <- read.table("C:/Users/naatr/Documents/Análise Multivariada/Trabalho/Parte1/moscas.csv", header = TRUE, sep = ";")
attach(dados)
especie <- dados[,1]
Especie <- ifelse(Especie == "Torrens", 0, 1)
n <- nrow(dados)
mx <- as.matrix(dados[,2:8])
nvar <- 7
inames <- c("comprimento da asa","largura da asa","comprimento do 3 palpo","largura do 3 palpo","comprimento do 2 palpo","comprimento do 12 segmento da antena", "comprimento do 13 segmento da antena")
dadosd <- dados[,2:8]
```

#Análise Descritiva

Na tabela 1, são apresentadas as medidas resumos das variáveis presentes no banco de dados, separadas por espécie. É possível observar que as diferenças entre as médias dos grupos para as variáveis L.Asa, L3p, C12a e C13a diferem em menos de 1 ponto, enquanto para as variáveis C.Asa, C3p e C4p essa diferença é de 2,88, 3,94 e 3,37 respectivamente . Para os desvios padrões também observamos que para as variáveis C.Asa, C3p, L3p C12a e C13a a diferença entre os grupos é de menos de 1 ponto enquanto para L.Asa e C4p essa diferença é de 2,32 e 2,11 respectivamente.

\newpage

```{r, medidas resumo, echo=FALSE, include = FALSE}
## Comprimento da Asa
datadados1 <- data.frame(C.Asa,especie)
medados1 <- ddply(datadados1,.(especie),summarise,media=mean(C.Asa),dp=sqrt(var(C.Asa)),vari=var(C.Asa),cv=100*((sqrt(var(C.Asa))/mean(C.Asa))),minimo=min(C.Asa),mediana=quantile(C.Asa,0.5),maximo=max(C.Asa),n=length(C.Asa))
medados1
##Largura da Asa
datadados2 <- data.frame(L.Asa,especie)
medados2 <- ddply(datadados2,.(especie),summarise,media=mean(L.Asa),dp=sqrt(var(L.Asa)),vari=var(L.Asa),cv=100*((sqrt(var(L.Asa))/mean(L.Asa))),minimo=min(L.Asa),mediana=quantile(L.Asa,0.5),maximo=max(L.Asa),n=length(L.Asa))
medados2
# Comprimento do 3 palpo
datadados3 <- data.frame(C3p,especie)
medados3 <- ddply(datadados3,.(especie),summarise,media=mean(C3p),dp=sqrt(var(C3p)),vari=var(C3p),cv=100*((sqrt(var(C3p))/mean(C3p))),minimo=min(C3p),mediana=quantile(C3p,0.5),maximo=max(C3p),n=length(C3p))
medados3
# Largura do 3 palpo
datadados4 <- data.frame(L3p,especie)
medados4 <- ddply(datadados4,.(especie),summarise,media=mean(L3p),dp=sqrt(var(L3p)),vari=var(L3p),cv=100*((sqrt(var(L3p))/mean(L3p))),minimo=min(L3p),mediana=quantile(L3p,0.5),maximo=max(L3p),n=length(L3p))
medados4
# Comprimento do 2 palpo
datadados5 <- data.frame(C4p,especie)
medados5 <- ddply(datadados5,.(especie),summarise,media=mean(C4p),dp=sqrt(var(C4p)),vari=var(C4p),cv=100*((sqrt(var(C4p))/mean(C4p))),minimo=min(C4p),mediana=quantile(C4p,0.5),maximo=max(C4p),n=length(C4p))
medados5
# Comprimento do 12 segmento de antena
datadados6 <- data.frame(C12a,especie)
medados6 <- ddply(datadados6,.(especie),summarise,media=mean(C12a),dp=sqrt(var(C12a)),vari=var(C12a),cv=100*((sqrt(var(C12a))/mean(C12a))),minimo=min(C12a),mediana=quantile(C12a,0.5),maximo=max(C12a),n=length(C12a))
medados6
# Comprimento do 13 segmento da antena
datadados7 <- data.frame(C13a,especie)
medados7 <- ddply(datadados7,.(especie),summarise,media=mean(C13a),dp=sqrt(var(C13a)),vari=var(C13a),cv=100*((sqrt(var(C13a))/mean(C13a))),minimo=min(C13a),mediana=quantile(C13a,0.5),maximo=max(C13a),n=length(C13a))
medados7

medresumo <- rbind(medados1, medados2, medados3, medados4, medados5, medados6, medados7)
xtable(medresumo)
```

\begin{table}[ht]
\centering
\caption{Medidas resumo}
\begin{tabular}{rlrrrrrrrr}
  \hline
Variável & Especie & Média & DP & Var & CV & Mínimo & Mediana & Máximo & n \\ 
  \hline
  C.Asa & Carteri & 99,34 & 5,59 & 31,29 & 5,63 &  82 & 99,00 & 112 &  35 \\ 
   & Torrens & 96,46 & 6,38 & 40,73 & 6,62 &  85 & 95,00 & 109 &  35 \\ 
  \\
  L.Asa & Carteri & 43,74 & 5,08 & 25,78 & 11,61 &  19 & 45,00 &  50 &  35 \\ 
   & Torrens & 42,91 & 2,74 & 7,49 & 6,38 &  38 & 44,00 &  49 &  35 \\ 
  \\
  C3p   & Carteri & 39,31 & 2,84 & 8,05 & 7,21 &  33 & 39,00 &  44 &  35 \\ 
   & Torrens & 35,37 & 2,20 & 4,83 & 6,21 &  31 & 36,00 &  39 &  35 \\ 
  \\
  L3p   & Carteri & 14,66 & 1,64 & 2,70 & 11,22 &  11 & 15,00 &  19 &  35 \\ 
   & Torrens & 14,51 & 1,84 & 3,37 & 12,66 &  11 & 14,00 &  18 &  35 \\ 
  \\
  C4p   & Carteri & 30,00 & 4,61 & 21,29 & 15,38 &  20 & 31,00 &  38 &  35 \\ 
   & Torrens & 25,63 & 2,50 & 6,24 & 9,75 &  21 & 26,00 &  31 &  35 \\ 
  \\
  C12a  & Carteri & 9,66 & 1,26 & 1,58 & 13,04 &   6 & 10,00 &  12 &  35 \\ 
   & Torrens & 9,57 & 0,92 & 0,84 & 9,58 &   8 & 9,00 &  13 &  35 \\ 
  \\
  C13a  & Carteri & 9,37 & 1,09 & 1,18 & 11,60 &   7 & 9,00 &  11 &  35 \\ 
   & Torrens & 9,71 & 0,89 & 0,80 & 9,20 &   8 & 10,00 &  13 &  35 \\ 
   \hline
\end{tabular}
\end{table}

	Na figura 1, é apresentado o gráfico de dispersão entre as variáveis de interesse para ambos os grupos. Pode-se notar que, em geral, as variáveis apresentam valores menores para a espécie Torrens em comparação com a espécie Carteri. Dois exemplos disso são os gráfico entre as variáveis C4p e L.Asa e C.Asa e Cp3, que concentram quase todos os pontos referentes à espécie Carteri em uma região densa acima da concentração de pontos referentes à espécie Torrens.
	Os gráficos também nos dão indícios de associações, por grupo, entre as variáveis os quais podem sem comprovados ou refutados pela tabela 2, a qual apresenta uma matriz de covariancias (parte triangular inferior) e correlações (parte triangular superior) entre todas as características de interesse, para cada grupo.
	Podemos notar, por exemplo, que para as variáveis C.Asa e C3p o gráfico mostra que para a espécie Carteri os dados apresentam uma determinada associação linear que é comprovada pela tabela 2, onde vemos que a correlação entre elas é de 0,62, enquanto para Torrens a dispersão não parece ter uma associação significativa, o que é novamente comprovado pela tabela 2 que nos mostra que a correlação dessas características para essa espécie é de apenas 0,17. As dispersões entre C.Asa e L.Asa e C12a e C13a aparentam ter alta associação linear para ambos os grupos, o que é verificado quando, na tabela 2, vemos que os valores das correlações entre tais variáveis para Torrens e Carteri são, respectivamente, 0,67, 0,61, 0,78 e 0,87.


```{r, histogramas, echo=FALSE, include=FALSE}

histC.Asa <- ggplot(dados,aes(C.Asa))+geom_histogram(breaks=seq(80, 115, by=5), color="black", fill="white")+facet_grid(~Especie)+theme_bw()

histL.Asa <- ggplot(dados,aes(L.Asa))+geom_histogram(breaks=seq(15, 50, by=2), color="black", fill="white")+facet_grid(~Especie)+theme_bw()

histC3p <- ggplot(dados,aes(x=C3p))+geom_histogram(breaks=seq(30, 45, by=2), color="black", fill="white")+facet_grid(~Especie)+theme_bw()

histL3p <- ggplot(dados,aes(x=L3p))+geom_histogram(breaks=seq(10, 20, by=2), color="black", fill="white")+facet_grid(~Especie)+theme_bw()

histC4p <- ggplot(dados,aes(x=C4p))+geom_histogram(breaks=seq(20, 40, by=2), color="black", fill="white")+facet_grid(~Especie)+theme_bw()

histC12a <- ggplot(dados,aes(x=C12a))+geom_histogram(breaks=seq(0, 15, by=2), color="black", fill="white")+facet_grid(~Especie)+theme_bw()

histC13a <- ggplot(dados,aes(x=C13a))+geom_histogram(breaks=seq(5, 15, by=2), color="black", fill="white")+facet_grid(~Especie)+theme_bw()

grid.arrange(histC.Asa,histL.Asa,histC3p,histL3p,histC4p,histC12a,histC13a,nrow=4,ncol=2)

# Especie Torrens
#par(mfrow=c(3,3))
#for (j in 1:nvar)
#{
#  hist(dadosd[especie == "Torrens",j],xlab=inames[j],ylab="densidade",main="Torrens",probability=TRUE,cex=1.3,cex.lab=1.3,cex.axis=1.3)
#}
# Especie Carteri
#par(mfrow =c(2,4))
#for (j in 1:nvar)
#{
# hist(dadosd[especie == "Carteri",j],xlab = inames[j],ylab="densidade",main = "Carteri",probability = TRUE,cex=1.3,cex.lab=1.3,cex.axis=1.3)
#}
```

```{r, gráficos de dispersão, fig.height=7, fig.cap=" Gráficos de Dispersão", echo=FALSE}
my_cols <- c("black", "ivory4") 
pairs(dados[,2:8],cex.axis=1.3,cex.lab=1.3,pch = c(16, 17)[as.numeric(Especie)],col=my_cols[dados$Especie], upper.panel = NULL)
par(xpd=TRUE)
legend(0.85,0.7,unique(dados$Especie), fill=c("ivory4", "black"))
```


```{r, matrizes de cov-cor, echo=FALSE, include=FALSE}
# correlações e covariância
auxcov <- by(dadosd,especie,cov) #matriz de covariancia
auxcor <- by(dadosd,especie,cor) #matriz de correlação
aux.matrix <- ifelse(lower.tri(as.matrix(auxcov$Torrens),diag=TRUE),1,0)
aux.matrix1 <- ifelse(upper.tri(as.matrix(auxcov$Torrens)),1,0)
# Matriz de cov-cor da Especie Torrens
mat.tor <- as.matrix(auxcov$Torrens)*aux.matrix +   as.matrix(auxcor$Torrens)*aux.matrix1
mat.tor <- round(mat.tor,3)
xtable(mat.tor)
# Matriz de cov-cor da Especie Carteri
mat.car <- as.matrix(auxcov$Carteri)*aux.matrix +   as.matrix(auxcor$Carteri)*aux.matrix1
mat.car <- round(mat.car,3)
xtable(mat.car)
```

\begin{table}[ht]
\centering
\caption{Tabela de covariância e correlação}
\begin{tabular}{rrrrrrrr}
  \hline
 & C.Asa & L.Asa & C3p & L3p & C4p & C12a & C13a \\ 
  \hline
  \multicolumn{8}{ c }{TORRENS} \\
  \hline
C.Asa & - & \textbf{0,67} & \textbf{0,17} & 0,19 & 0,39 & 0,32 & 0,29 \\ 
  L.Asa & 11,72 & - & 0,30 & 0,37 & 0,48 & 0,13 & 0,12 \\ 
  C3p & 2,33 & 1,83 & - & -0,19 & 0,11 & -0,18 & 0,09 \\ 
  L3p & 2,20 & 1,84 & -0,78 & - & 0,37 & 0,10 & 0,00 \\ 
  C4p & 6,26 & 3,26 & 0,61 & 1,70 & - & -0,01 & -0,02 \\ 
  C12a & 1,88 & 0,32 & -0,37 & 0,17 & -0,02 & - & \textbf{0,78} \\ 
  C13a & 1,66 & 0,30 & 0,17 & 0,00 & -0,05 & 0,64 & - \\ 
  \hline
  \multicolumn{8}{ c }{CARTERI} \\
  \hline
C.Asa & - & \textbf{0,61} & \textbf{0,62} & 0,56 & 0,50 & 0,42 & 0,60 \\ 
  L.Asa & 17,47 & - & 0,26 & 0,50 & 0,38 & 0,28 & 0,28 \\ 
  C3p & 9,83 & 3,70 & - & 0,46 & 0,20 & 0,22 & 0,38 \\ 
  L3p & 5,15 & 4,14 & 2,17 & - & 0,41 & 0,18 & 0,25 \\ 
  C4p & 12,88 & 8,94 & 2,62 & 3,12 & - & 0,20 & 0,26 \\ 
  C12a & 2,97 & 1,79 & 0,79 & 0,38 & 1,15 & - & \textbf{0,87} \\ 
  C13a & 3,63 & 1,57 & 1,17 & 0,46 & 1,32 & 1,19 & - \\ 
   \hline
\end{tabular}
\end{table}

\newpage

  Na figura 2, estão disponibilizados os boxplots referentes às variáveis de interesse para ambos os grupos. A princípio, nota-se a grande presença de *outliers* para a espécie Carteri em seis dos sete gráficos, enquanto que a espécie Torrens apresenta *outliers* em apenas um deles. Além disso, também para seis das sete variáveis, a espécie Carteri apresenta valores superiores da mediana em relação à espécie Torrens, não ocorrendo tal evento apenas para a variável  C13a.
  Ainda utilizando os boxplots (figura 2), pode-se identificar, pelas distâncias entre os primeiros e terceiros quartis em relação à mediana, que há bastante assimetria nas distribuições, e que a distribuições das variáveis aparentam ser diferentes entre as espécies, sendo que as menores diferenças parecem estar nas caracterísicas C3p e C4p.

```{r, plotanto os boxplots, echo=FALSE, fig.height=5, fig.cap=" BoxPlots para cada variável por espécie"}
boxCAsa <- ggplot(dados, aes(Especie, C.Asa, group = Especie)) + 
  geom_boxplot() +theme_classic() +  scale_y_continuous("C.Asa")

boxLAsa <- ggplot(dados, aes(Especie, L.Asa, group = Especie)) + 
  geom_boxplot() +theme_classic() +  scale_y_continuous("L.Asa")

boxC3p <- ggplot(dados, aes(Especie, C3p, group = Especie)) + 
  geom_boxplot() +theme_classic() +  scale_y_continuous("C3p")

boxL3p <- ggplot(dados, aes(Especie, L3p, group = Especie)) + 
  geom_boxplot() +theme_classic() +  scale_y_continuous("L3p")

boxC4p <- ggplot(dados, aes(Especie, C4p, group = Especie)) + 
  geom_boxplot() +theme_classic() +  scale_y_continuous("C4p")

boxC12a <- ggplot(dados, aes(Especie, C12a, group = Especie)) + 
  geom_boxplot() +theme_classic() +  scale_y_continuous("C12a")

boxC13a <-  ggplot(dados, aes(Especie, C13a, group = Especie)) + 
  geom_boxplot() +theme_classic() +  scale_y_continuous("C13a")

grid.arrange(boxCAsa, boxLAsa, boxC3p, boxL3p, boxC4p, boxC12a, boxC13a, nrow=3, ncol=3)
 
#par(mfrow =c(1,1))
#boxplot(dados[,2]~especie,xlab="Especie",ylab="Comp. da asa",cex=1.3,cex.lab=1.3,cex.axis=1.3)
#boxplot(dados[,3]~especie,xlab="Especie",ylab="lar. da asa",cex=1.3,cex.lab=1.3,cex.axis=1.3)
#boxplot(dados[,4]~especie,xlab="Especie",ylab="comp. do 3 palpo",cex=1.3,cex.lab=1.3,cex.axis=1.3)
#boxplot(dados[,5]~especie,xlab="Especie",ylab="lar. do 3 palpo",cex=1.3,cex.lab=1.3,cex.axis=1.3)
#boxplot(dados[,6]~especie,xlab="Especie",ylab="comp. do 2 palpo",cex=1.3,cex.lab=1.3,cex.axis=1.3)
#boxplot(dados[,7]~especie,xlab="Especie",ylab="comp. do 12 segm.",cex=1.3,cex.lab=1.3,cex.axis=1.3)
#boxplot(dados[,8]~especie,xlab="Especie",ylab="comp. do 13 segm.",cex=1.3,cex.lab=1.3,cex.axis=1.3)
```

A figura 3 mostra os gráficos de quantis-quantis com envelopes para a distância de Mahalanobis para cada espécie. É perceptível que a suposição de normalidade multivariada não aparenta ser razoável para cada uma das espécies. Nota-se, nestes gráficos, que há diversas fugas para quantis menores na parte inferior do gráfico, e de quantis maiores na parte superior do gráfico da distribuição F, o que indica que a suposição de normalidade multivariada pode não ser adequada aos dados.

```{r, graficos quantis-quantis com envelopes para cada Especie, include=FALSE, echo=FALSE}
# Especie Torrens
par(mfrow=c(2,4)) 
for (j in 1:nvar)
{
  qqPlot(scale(mx[especie=="Torrens",j]), dist="norm",mean=0,sd=1,col.lines=1,grid="FALSE",xlab="quantil da N(0,1)",ylab=paste("quantil da distribuição da ",inames[j]),cex=1.2,id.cex=1.2)
}
# Especie Carteri
par(mfrow=c(2,4)) 
for (j in 1:nvar)
{
  qqPlot(scale(mx[especie=="Carteri",j]),dist="norm",mean=0,sd=1,col.lines=1,grid="FALSE",xlab="quantil da N(0,1)",ylab=paste("quantil da distribuição da ",inames[j]),cex=1.2,id.cex=1.2)
}

```

Diante destas análises pode-se conjecturar que exista, entre as espécies, diferença na média de variáveis como C.Asa, C3p e C4p. Para verificar a validade ou não de tais conjecturas foi feita uma análise inferencial dos dados.

```{r, Envelopes para a forma quadrática (devem ter distribuição T² de Hotteling) e depois ele transforma na t,  fig.cap=" Gráfico de quantil-quantil com envelopes para a distância de Mahalanobis", fig.height=5, echo=FALSE}
par(mfrow=c(1,2))
# Especie Torrens
vmu <- apply(mx[especie == "Torrens",],2,mean)
s2 <- cov(mx[especie == "Torrens",])
n0 <- nrow(mx[especie == "Torrens",])
mmu <- t(matrix(t(vmu),nvar,n0))
vF <- apply(((mx-vmu)*(mx-vmu)%*%solve(s2)),1,sum)
vF <- (n0-nvar)*vF/((n0-1)*nvar) #transformando na distribuição F
qqPlot(vF,dist="f",df1=nvar,df2=n0-nvar,col.lines=1,grid="FALSE",xlab="quantil da distribuição F",ylab="quantil da forma quadrática", main = "Especie Torrens")
# Especie Carteri
vmu <- apply(mx[especie == "Carteri",],2,mean)
s2 <- cov(mx[especie == "Carteri",])
n0 <- nrow(mx[especie == "Carteri",])
mmu <- t(matrix(t(vmu),nvar,n0))
vF <- apply(((mx-vmu)*(mx-vmu)%*%solve(s2)),1,sum)
vF <- (n0-nvar)*vF/((n0-1)*nvar)
qqPlot(vF,dist="f",df1=nvar,df2=n0-nvar,col.lines=1,grid="FALSE",xlab="quantil da distribuição F",ylab="quantil da forma quadrática", main = "Especie Carteri") 
```

#Análise inferencial

Para comparar os grupos Torrens e Carteri com relação às variáveis de interesse, o seguinte modelo foi ajustado:
\begin{center}
$$Y_{ijk}= \mu_k + \alpha_{ik} + \epsilon_{ijk} \ com \ \alpha_{1k}=0 \ e \ \mathbf{\epsilon_{ij}} \sim N_7(\mathbf0,\mathbf{\Sigma})$$
\end{center}
onde:
\begin{itemize}
\item i = 1,2 (grupo, 1-Torrens, 2-Carteri)
\item j = 1, 2,..., 35 (indivíduo)
\item k = 1, 2,..., 7 (variáveis: 1-C.Asa, 2–L.Asa, 3–C3p, 4–L3p, 5–C4p, 6–C12a, 7–C13a).
\end{itemize}

O modelo foi ajustado de acordo com as metodologias vistas em sala de aula (Azevedo(2017)).

A tabela 3 mostra as estimativas e significância dos parâmetros do modelo para cada variável resposta. Através dela é possivel notar que as médias para as características C.Asa, C3p e C4p diferem entre as espécies e que o grupo Carteri apresenta a maior média. Para as demais variáveis, conclui-se que não existe diferença quanto a média das espécies Torrens e Carteri.


\begin{table}[ht]
\centering
\caption{Estimativas dos parâmetros do modelo de regressão}
\begin{tabular}{rlrrrrrrrr}
  \hline
Variável & Parâmetro & Estimativa & Erro Padrão & Valor t & p-valor \\ 
  \hline
  C.Asa & $\mu_1$  & 96,46 & 1,01 & 95,10 & <0,01 \\ 
   & $\alpha_1$ & 2,89 & 1,43 & 2,01 & 0,05  \\ 
  \\ 
  L.Asa & $\mu_1$ & 42,91 & 0,69 & 62,24 & <0,01 \\ 
   & $\alpha_1$ & 0,83 & 0,98 & 0,85 & 0,40 \\ 
  \\
  C3p   & $\mu_1$ & 35,37 & 0,43 & 82,48 & <0,01 \\ 
   & $\alpha_1$ & 3,94 & 0,61 & 6,50 & <0,01 \\ 
  \\ 
  L3p   & $\mu_1$ & 14,51 & 0,29 & 49,26 & <0,01  \\ 
   & $\alpha_1$ & 0,14 & 0,42 & 0,34 & 0,73\\ 
  \\
  C4p   & $\mu_1$ & 25,63 & 0,63 & 40,86 & <0,01 \\ 
   & $\alpha_1$ & 4,37 & 0,89 & 4,93 & < 0,01 \\ 
  \\ 
  C12a  & $\mu_1$ & 9,57 & 0,19 & 51,42 & <0,01 \\ 
   & $\alpha_1$ & 0,09 & 0,26 & 0,33 & 0,75 \\ 
  \\ 
  C13a  & $\mu_1$ & 9,71 & 0,17 & 57,76 & <0,01 \\ 
   & $\alpha_1$ & -0,34 & 0,24 & -1,44 & 0,15 \\ 
  \hline
\end{tabular}
\end{table}

\newpage
```{r, MANOVA,  echo=FALSE, include=FALSE}
nespecie <- ifelse (especie == "Torrens", 1,2)
v.grupos <- cbind(as.numeric(nespecie))
v.n <- rbind(35,35)
G <- 2
p <- 7
# Função para o Teste de iguldade das matrizes de covariância
Box.teste.Igual.MCov <- function(m.X.completa,v.grupos,v.n,G)
{
  # v.grupos (1,2,3...)
  # m.X.completa : matriz de dados com todos os grupos
  grupo <- 1
  m.X.completa <- dadosd
  p <- ncol(m.X.completa)
  m.X.k <- m.X.completa[v.grupos==grupo,]
  Sigma.k <- cov(m.X.k)
  m.Sigma.completa <- cbind(grupo,Sigma.k)
  Sigma.P <- (v.n[grupo]-1)*Sigma.k # estimativa ponderada
  aux.k.1 <- (v.n[grupo] - 1)*log(det(Sigma.k))
  grupo <- grupo + 1
  for (i in 2:G)
  {
    m.X.k <- m.X.completa[v.grupos==grupo,] # pegar os dados referentes ao grupo i
    Sigma.k <- cov(m.X.k)
    m.Sigma.completa <- rbind(m.Sigma.completa,cbind(grupo,Sigma.k))
    Sigma.P <- Sigma.P + (v.n[grupo]-1)*Sigma.k # estimativa ponderada
    aux.k.1 <- aux.k.1 + (v.n[grupo] - 1)*log(det(Sigma.k))
    grupo <- grupo + 1
  }
  Sigma.P <- Sigma.P/(sum(v.n)-G)

# estatística de ajuste
  aux.u <- (sum(1/(v.n - 1)) - (1/(sum(v.n - 1))))*(2*p^2 + 3*p - 1)/(6*(p+1)*(G-1))
  Q.B <-  (1 - aux.u)*(sum(v.n-1)*log(det(Sigma.P)) - aux.k.1)
  aux.v <- 0.5*p*(p+1)*(G-1)
  e.nd.QB <- 1 - pchisq(Q.B,aux.v)
  cat("estatística do Teste: ", Q.B, "\n")
  cat("nível descritivo: ",e.nd.QB,"\n")
  cat("Matrizes de Covariâncias por grupo: \n")
  print(m.Sigma.completa)
  Sigma.P <- as.matrix(data.frame(Sigma.P))
  list(Sigma.P=Sigma.P)
}
  # FIM DA FUNÇÃO
m.Sigma.P <- Box.teste.Igual.MCov(dadosd,v.grupos,v.n,G)$Sigma.P
#xtable(m.Sigma.P)

# comparação dos vetores de médias ( Ho : medias sao iguais)
fit.model <- m.ajuste <- manova(as.matrix(dadosd) ~ especie)
summary.manova(m.ajuste,test="Wilks")
summary.manova(m.ajuste,test="Pillai")
summary.manova(m.ajuste,test="Hotelling-Lawley")
summary.manova(m.ajuste,test="Roy")
aux <- summary.aov(m.ajuste)
```

As constatações da tabela acima são comprovadas com a realização da metodologia MANOVA, utilizada para testar a igualdade simultanea de médias entre os grupos Torrens e Carteri. Nessa metodologia quatro testes multivariados foram utilizados: Wilks, Pillai, Hotelling-Lawley e Roy, os quais têm aproximação pela distribuição F e seus resultados são mostrados na tabela 3.


\begin{table}[ht]
\centering
\caption{MANOVA}
\begin{tabular}{rrrrrrrr}
  \hline
  Estatística & Valor & Aprox. Dist. F & P-Valor \\ 
  \hline
  Wilks & 0,39 & 13,82 & <0,01\\ 
  Pillai & 0,61 & 13,82 & <0,01 \\ 
  Hotteling-Lawley & 1,56 & 13,82 & <0,01\\ 
  Roy & 1,56 & 13,82 & <0,01\\ 
  \hline
\end{tabular}
\end{table}

Para todos os testes obteve-se o resultado de que não há evidências para afirmar que as médias são iguais. Tendo isso, o interesse, agora, está em testar cada variável separadamente a fim de identificar onde reside a diferença.

```{r, Obtendo estimativa dos parametros do modelo, echo=FALSE, include = FALSE}
especief <- especie
especief <- ifelse(especief == "Torrens",0,1)
fit.model <- lm(as.matrix(dados[2:8]) ~ especief)
fit1 <- summary(fit.model)
fit1
```


```{r, testes de comparações multiplas, echo=FALSE}
TesteF.CBU.M <- function(fit.model,m.Sigma.P,p,G,m.C,m.U,m.M)
{
  m.B <- matrix(coef(fit.model),G,p)
  v.beta <- matrix(t(m.B))
  m.X <- model.matrix(fit.model)
  m.Ca <- kronecker(m.C,t(m.U))
  m.Ma <- matrix(t(m.M))
  v.theta <- m.Ca%*%v.beta - m.Ma
  m.Sigmabeta <- kronecker(solve(t(m.X)%*%m.X),m.Sigma.P)
  estat <- t(v.theta)%*%solve(m.Ca%*%(m.Sigmabeta)%*%t(m.Ca))%*%v.theta
  p.valor <- 1 - pchisq(estat,df=nrow(m.C)*ncol(m.U))
  cat("Estatistica Qui-quadrado = ",round(estat,2),"\n")
  cat("pvalor = ",round(p.valor,4),"\n")
  cat("Matriz C :","\n")
  print(m.C)
  cat("Matriz U :","\n")
  print(m.U)
  cat("Matriz M :","\n")
  print(m.M)
}
```


```{r, testes CBU, echo=FALSE, include = FALSE, include = FALSE}
# variável Comprimento da Asa
m.C <- cbind(0,1) #Torrens x Carteri
m.U <- rbind(1,0,0,0,0,0,0)
m.M <- 0
TesteF.CBU.M(fit.model,m.Sigma.P,p,G,m.C,m.U,m.M)

# variável Largura da Asa
m.C <- cbind(0,1) #Torrens x Carteri
m.U <- rbind(0,1,0,0,0,0,0)
m.M <- 0

TesteF.CBU.M(fit.model,m.Sigma.P,p,G,m.C,m.U,m.M)

# variável COmprimento do 3 palpo
m.C <- cbind(0,1) #Torrens x Carteri
m.U <- rbind(0,0,1,0,0,0,0)
m.M <- 0
TesteF.CBU.M(fit.model,m.Sigma.P,p,G,m.C,m.U,m.M)

# variável Largura do 3 palpo
m.C <- cbind(0,1) #Torrens x Carteri
m.U <- rbind(0,0,0,1,0,0,0)
m.M <- 0
TesteF.CBU.M(fit.model,m.Sigma.P,p,G,m.C,m.U,m.M)

# variável Comprimento do 2 palpo
m.C <- cbind(0,1) #Torrens x Carteri
m.U <- rbind(0,0,0,0,1,0,0)
m.M <- 0
TesteF.CBU.M(fit.model,m.Sigma.P,p,G,m.C,m.U,m.M)

# variável Comprimento do 12 segmento da antena
m.C <- cbind(0,1) # Torrens x Carteri
m.U <- rbind(0,0,0,0,0,1,0)
m.M <- 0
TesteF.CBU.M(fit.model,m.Sigma.P,p,G,m.C,m.U,m.M)

# Variável Comprimento do 13 segmento da antena
m.C <- cbind(0,1) #Torrens x Carteri
m.U <- rbind(0,0,0,0,0,0,1)
m.M <- 0
TesteF.CBU.M(fit.model,m.Sigma.P,p,G,m.C,m.U,m.M)
```

Para realizar a supracitada análise, foram utilizados testes do tipo CBU=M (Azevedo(2017)) considerando um nível de significância $\alpha=0,05$ cujos resultados são mostrados na tabela 5, e por meio destes conclui-se que quatro das sete variáveis possuem as médias estatisticamente iguais em relação as duas espécies, sendo estas as mesmas indicadas pelos testes de significancia dos parâmetros, ou seja, L.Asa, L3p, C12a e C13a. Para as demais (C.Asa, C3p, C4p), tem-se evidência que existe diferença entre os grupos estudados.

\begin{table}[ht]
\centering
\caption{Teste individual de nulidade das médias entre as espécies}
\begin{tabular}{rlrrrrrrrr}
  \hline
  Variável & Estatística & p-valor \\ 
  \hline
  C.Asa & 4,05 & 0,00 \\
  L.Asa & 0,72 & 0,40 \\
  C3p & 42,26 & 0,00 \\
  L3P & 0,12 & 0,73 \\
  C4p & 24,29 & 0,00 \\
  C12a & 0,11 & 0,75 \\
  C13a & 2,08 & 0,15 \\ 
   \hline
\end{tabular}
\end{table}

Na figura 4 estão os gráficos de médias preditas pelo modelo completo para cada variável, por grupo. Os intervalos de confiança assintóticos apresentados foram calculados utilizando a metodologia estudada em sala e descrita em Azevedo(2017).
  Para as variáveis C3p e C4p pode-se notar que a espécie Carteri tem uma maior média predita e que seus intervalos de confiança não se interceptam, indicando que a distribuição destas variáveis é consideravelmente diferente entre os grupos.
  Apesar de o teste de igualdade de médias ter rejeitado, a um nível de 5% de confiança, a hipótese de igualdade para a variável C.Asa, no gráfico essa diferença não é tão explícita e os intervalos de confiança para os dois grupos chegam a se interceptarem.
  Para as outras variáveis as médias preditas são muito próximas e os intervalos de confiança têm grandes intersecções, o que está de acordo com os resultados dos testes de igualdade de médias feitos acima.

\newpage  
  
```{r, echo=FALSE, fig.height=10, fig.width=6, fig.cap="Medidas preditas pelo modelo e seus intervalos de confiança", warning=FALSE}
par(mfrow = c(4,2))
plotmeans(dados$C.Asa ~ dados$Especie, connect = FALSE, xlab = "Espécies", ylab = "C.Asa", n.label = FALSE)
plotmeans(dados$L.Asa ~ dados$Especie, connect = FALSE, xlab = "Espécies", ylab = "L.Asa", n.label = FALSE)
plotmeans(dados$C3p ~ dados$Especie, connect = FALSE, xlab = "Espécies", ylab = "C3p", n.label = FALSE)
plotmeans(dados$L3p ~ dados$Especie, connect = FALSE, xlab = "Espécies", ylab = "L3p", n.label = FALSE)
plotmeans(dados$C4p ~ dados$Especie, connect = FALSE, xlab = "Espécies", ylab = "C4p", n.label = FALSE)
plotmeans(dados$C12a ~ dados$Especie, connect = FALSE, xlab = "Espécies", ylab = "C12a", n.label = FALSE)
plotmeans(dados$C13a ~ dados$Especie, connect = FALSE, xlab = "Espécies", ylab = "C13a", n.label = FALSE)
```
  
  As figuras de 5 a 11 apresentam os gráficos de resíduo do modelo para cada variável, onde tem-se, da esqueda para a direita, de cima para baixo, os seguintes gráficos (A)Resíduos Studentizado x Índice, (B)Resíduos Studentizado x Valor Ajustado, (C)Hístograma dos Resíduos Studentizado e (D)Q-Qplot da distríbuição normal. A partir de agora usaremos as respectivas letras (A, B, C e D) para nos referirmos a cada um dos gráficos.
  Análisando os gráficos A e B nota-se que para algumas variáveis os comportamentos destes gráficos indicam a presença de heterocedasticidade e dependencia dos resíduos, como por exemplo para C4p para a qual o gráfico A aprensenta um aumento da dispersão dos pontos com o aumento dos indíces, ficando com um formato de "cone" e no gráfico B a variabilidade dos resíduos para um dos grupos é bem maior que para o outro. Nas variáveis C.Asa e c3p também é observado um aumento da variábilidade entre os grupos no gráfico B e, mais especificamente para a variável C3p uma tendência em A parecida com a que foi observada em C4p.
  As variáveis L3p, C12a e C13a, apesar de não apresentarem tendência em A, apresentam tendências em B, indicando heterocedásticidade
  Para o gráfico C tem-se em toda as variáveis, exceto C12a, existe assimetria no histograma de todas as variáveis, podendo ser levemente positiva (como para L3p e C13a), levemente negativa (como para C.Asa e C3p) ou fortemente negativa (como para L.Asa e C4p). Isso tras uma evidencia contrária a suposição de normalidade dos resíduos.
  No gráfico D observa-se padrões no comportamento dos resíduos de todas as variáveis, e para as variáveis C.Asa, L3p, C4p e C12a também é possível notar diversos pontos fora das bandas de confiança. Estes resultados evidenciam a não validade da suposição de normalidade dos resíduos.
  Portanto, ao final da análise resídual conclui-se que o modelo escolhido nao se ajustou satisfatóriamente aos dados por conta da constatação de não normalidade, heterocedasticidade e, em alguns casos, possível dependência dos resíduos. Seria razoável a tentativa de ajustar um modelo que não suponha a homocedasticidade e, caso este ainda não funcione, a de ajustar um modelo que não suponha normalidade.


```{r, análise de resíduos, fig.height=5, echo=FALSE}
# resíduos ordinários
m.residuo <- m.ajuste$residuals
m.X <- as.matrix(model.matrix(m.ajuste))
auxres <- diag((diag(n) - m.X%*%solve(t(m.X)%*%m.X)%*%t(m.X)))
m.residuo <- m.residuo/(sqrt((matrix(auxres,70,7))%*%diag(diag(m.Sigma.P)))) #####################
#m.residuo <- m.residuo%*%solve(diag(diag(m.Sigma.P)))
#m.residuo <- m.residuo/sqrt(1-matrix(auxres,35,7))
m.ajustado <- fitted.values(m.ajuste)
```

```{r, fig.height=4, fig.cap=" Gráfico de Resíduos para a variável C.Asa", fig.height=7, fig.width=10, echo=FALSE}
# Comprimento da Asa
par(mfrow =c(2,2))
plot(m.residuo[,1],ylim=c(min(-3,min(m.residuo[,1])),max(3,max(m.residuo[,1]))),xlab="Índice",ylab="Res. Stud.")
abline(-2,0,lty=2)
abline(2,0,lty=2)
abline(0,0,lty=2)

plot(m.ajustado[,1],m.residuo[,1],ylim=c(min(-3,min(m.residuo[,1])),max(3,max(m.residuo[,1]))),xlab="Valor Ajustado",ylab="Res. Stud.")
abline(-2,0,lty=2)
abline(2,0,lty=2)
abline(0,0,lty=2)

hist(m.residuo[,1],probability=TRUE,xlab="Res. Stud.",main="",ylab="Densidade")

qqPlot((m.residuo[,1]),dist="norm",mean=0,sd=1,col.lines=1,grid="FALSE",xlab="Quantil da N(0,1)",ylab=paste("Quantil da Dist do Res. Stud."),cex=1.2,id.cex=1.2)
```

```{r, fig.cap=" Gráfico de Resíduos para a variável L.Asa", fig.height=7, fig.width=10, echo=FALSE}
# Largura da Asa
par(mfrow =c(2,2))
plot(m.residuo[,2],ylim=c(min(-3,min(m.residuo[,2])),max(3,max(m.residuo[,2]))),xlab="Índice",ylab="Res. Stud.")
abline(-2,0,lty=2)
abline(2,0,lty=2)
abline(0,0,lty=2)

plot(m.ajustado[,2],m.residuo[,2],ylim=c(min(-3,min(m.residuo[,2])),max(3,max(m.residuo[,2]))),xlab="Valor Ajustado",ylab="Res. Stud.")
abline(-2,0,lty=2)
abline(2,0,lty=2)
abline(0,0,lty=2)

hist(m.residuo[,2],probability=TRUE,xlab="Res. Stud.", main = "", ylab="Densidade")

qqPlot((m.residuo[,2]),dist="norm",mean=0,sd=1,col.lines=1,grid="FALSE",xlab="Quantil da N(0,1)",ylab=paste("Quantil da Dist. do Res. Stud."),cex=1.2,id.cex=1.2)
```

```{r, fig.cap=" Gráfico de Resíduos para a variável C3p",fig.height=7, fig.width=10, echo=FALSE}
# Comprimento do 3 Palpo
par(mfrow =c(2,2))
plot(m.residuo[,3],ylim=c(min(-3,min(m.residuo[,3])),max(3,max(m.residuo[,3]))),xlab="Índice",ylab="Res. Stud.")
abline(-2,0,lty=2)
abline(2,0,lty=2)
abline(0,0,lty=2)

plot(m.ajustado[,3],m.residuo[,3],ylim=c(min(-3,min(m.residuo[,3])),max(3,max(m.residuo[,3]))),xlab="Valor Ajustado",ylab="Res. Stud.")
abline(-2,0,lty=2)
abline(2,0,lty=2)
abline(0,0,lty=2)

hist(m.residuo[,3],probability=TRUE,xlab="resíduo studentizado",main="",ylab="densidade")

qqPlot((m.residuo[,3]),dist="norm",mean=0,sd=1,col.lines=1,grid="FALSE",xlab="Quantil da N(0,1)",ylab=paste("Quantil da Dist do Res. Stud."),cex=1.2,id.cex=1.2)
```

```{r, fig.cap=" Gráfico de Resíduos para a variável L3p",fig.height=7, fig.width=10, echo=FALSE}
# Largura do 3 Palpo
par(mfrow =c(2,2))
plot(m.residuo[,4],ylim=c(min(-3,min(m.residuo[,4])),max(3,max(m.residuo[,4]))),xlab="Índice",ylab="Res. Stud.")
abline(-2,0,lty=2)
abline(2,0,lty=2)
abline(0,0,lty=2)

plot(m.ajustado[,4],m.residuo[,4],ylim=c(min(-3,min(m.residuo[,4])),max(3,max(m.residuo[,4]))),xlab="Valor Ajustado",ylab="Res. Stud.")
abline(-2,0,lty=2)
abline(2,0,lty=2)
abline(0,0,lty=2)

hist(m.residuo[,4],probability=TRUE,xlab="Res. Stud.",main = "", ylab="Densidade")

qqPlot((m.residuo[,4]),dist="norm",mean=0,sd=1,col.lines=1,grid="FALSE",xlab="Quantil da N(0,1)",ylab=paste("Quantil da Dist do Res. Stud."),cex=1.2,id.cex=1.2)
```

```{r, fig.cap=" Gráfico de Resíduos para a variável C4p", fig.height=7, fig.width=10, echo=FALSE}
# Comprimento do 2 Palpo
par(mfrow =c(2,2))
plot(m.residuo[,5],ylim=c(min(-3,min(m.residuo[,5])),max(3,max(m.residuo[,5]))),xlab="Índice",ylab="Res. Stud.")
abline(-2,0,lty=2)
abline(2,0,lty=2)
abline(0,0,lty=2)

plot(m.ajustado[,4],m.residuo[,5],ylim=c(min(-3,min(m.residuo[,5])),max(3,max(m.residuo[,5]))),xlab="Valor Ajustado",ylab="Res. Stud.")
abline(-2,0,lty=2)
abline(2,0,lty=2)
abline(0,0,lty=2)

hist(m.residuo[,5],probability=TRUE,xlab="Res. Stud.",main = "", ylab="densidade")

qqPlot((m.residuo[,5]),dist="norm",mean=0,sd=1,col.lines=1,grid="FALSE",xlab="Quantil da N(0,1)",ylab=paste("Quantil da dist do Res. Stud."),cex=1.2,id.cex=1.2)
```

```{r, fig.cap=" Gráfico de Resíduos para a variável C12a",fig.height=7, fig.width=10, echo=FALSE}
# Comprimento do 12segmento da antena
par(mfrow =c(2,2))
plot(m.residuo[,6],ylim=c(min(-3,min(m.residuo[,6])),max(3,max(m.residuo[,6]))),xlab="Índice",ylab="Res. Stud.")
abline(-2,0,lty=2)
abline(2,0,lty=2)
abline(0,0,lty=2)

plot(m.ajustado[,6],m.residuo[,6],ylim=c(min(-3,min(m.residuo[,6])),max(3,max(m.residuo[,6]))),xlab="valor Ajustado",ylab="Res. Stud.")
abline(-2,0,lty=2)
abline(2,0,lty=2)
abline(0,0,lty=2)

hist(m.residuo[,6],probability=TRUE,xlab="Res. Stud.",main = "", ylab="Densidade")

qqPlot((m.residuo[,6]),dist="norm",mean=0,sd=1,col.lines=1,grid="FALSE",xlab="Quantil da N(0,1)",ylab=paste("Quantil da Dist do Res. Stud."),cex=1.2,id.cex=1.2)
```

```{r, fig.cap=" Gráfico de Resíduos para a variável C13a",fig.height=7, fig.width=10, echo=FALSE}
# Comprimento do 13 segmento da antena
par(mfrow =c(2,2))
plot(m.residuo[,7],ylim=c(min(-3,min(m.residuo[,7])),max(3,max(m.residuo[,7]))),xlab="Índice",ylab="Res. Stud.")
abline(-2,0,lty=2)
abline(2,0,lty=2)
abline(0,0,lty=2)

plot(m.ajustado[,7],m.residuo[,7],ylim=c(min(-3,min(m.residuo[,7])),max(3,max(m.residuo[,7]))),xlab="Valor Ajustado",ylab="Res. Stud.")
abline(-2,0,lty=2)
abline(2,0,lty=2)
abline(0,0,lty=2)

hist(m.residuo[,7],probability=TRUE,xlab="Res. Stud.",main = "", ylab="Densidade")

qqPlot((m.residuo[,7]),dist="norm",mean=0,sd=1,col.lines=1,grid="FALSE",xlab="Quantil da N(0,1)",ylab=paste("Quantil da Dist. do Res. Stud."),cex=1.2,id.cex=1.2)

```

\newpage

#Conclusão
  Feitas a devida ressalva de que o modelo escolhido como base para as análises não se ajustou bem aos dados, e considerando válidos os resultados através dele obtidos, conclui-se, por meio dos testes de igualdade de médias, que as espécies Torrens e Carteri diferem, em média, nas características Comprimento da Asa, Comprimento do 3º palpo e Comprimento do 4º palpo, para as quais a espécie Carteri apresenta valores maiores do que o grupo Torrens. Esta conclusão está de acordo com a conjectura feita através da análise descritiva dos dados.
  
#Referências  

1. AZEVEDO, C. L. N. (2017). **Notas de Aula - Métodos em Análise Multivariada**. Disponível em < http://www.ime.unicamp.br/~cnaber/Material_AM_2S_2017.htm >. 
2. JOHNSON, R. A., WICHERN, D. W. (2002). **Applied Multivariate Statistical Analysis**, $5^a$ edição, Upper Saddle River, NJ: Prentice-Hall. 
3. R CORE TEAM (2017). **R: A language and environment for statistical computing**. R Foundation for Statistical Computing, Viena,
  Áustria. Disponível em < https://www.R-project.org/ >. 
4. **gg_qq.r** (2017). Repositório GitHub, disponível em < https://gist.github.com/rentrop/d39a8406ad8af2a1066c >.